臺灣高雄地方法院刑事判決　　　　　　　　　　　　　九十年度易字第三一五二號
　　公　訴　人　臺灣高雄地方法院檢察署檢察官
　　被　　　告　丁○○
　　選任辯護人　洪文佐律師
右列被告重利等案件，經檢察官提起公訴（八十九年度偵字第二七八六五號），本院
判決如左：
    主  文
丁○○無罪。
    理  由
一、公訴意旨略以：被告丁○○於民國八十九年七月廿六日起，趁丙○○急需用款之
    際，陸續借款新臺幣（下同）廿四萬元給丙○○，約定月息百分之六十，每十日
    付息一次，丙○○並簽發七十二萬元之本票交付丁○○，迄同年九月間，共償還
    卅萬元，丁○○竟藉口尚未完全清償，於同年十月間，持瓦斯手槍一把，脅迫丙○○再簽發一百八十萬元之本票一紙，以交換前開七十二萬元本票，並一再催討
    一百八十萬元，除數次前往高雄市○○路十三號丙○○之住處張貼「欠債還錢」
    、「殺人償命」等標語外，並以該本票向本院聲請強制執行。嗣為警於同年十一
    月廿二日赴丁○○住處搜索，扣得瓦斯手槍一把及寫有「欠債還錢」、「不還婊
    子」等字之標語二張等物。因認被告涉有刑法三百零五條恐嚇危害安全罪嫌及同
    法第三百四十四條重利罪嫌云云。
二、按犯罪事實應依證據認定之，無證據不得推定其犯罪事實，又不能證明被告犯罪
    或其行為不罰者，應諭知無罪之判決，刑事訴訟法第一百五十四條、第三百零一
    條第一項分別定有明文。又按為訴訟上證明之資料，須於通常一般之人均不致於
    有所懷疑，而得確信其為真實之程度者，始得據為有罪之認定。倘其證明尚未達
    於此一程度，而有合理性懷疑存在時，即不得遽認被告犯罪。又被告依法無自證
    無罪之義務，若控罪所憑之積極證據，在生活經驗上尚不足以排除其他有利被告
    之合理推斷，致不足以證明犯罪事實時，仍不能因被告否認犯罪之辯解不成立，
    資為無視積極證據不足之理由。以上證據法則，通觀最高法院七十六年度台上字
    第四九八六號、三十年上字第四八二號、三十年上字第一八三一號等判例所持一
    貫見解，不難明暸。再按告訴人之告訴，係以使被告受刑事訴追為目的，是其陳
    述是否與事實相符，仍應調查其他證據以資審認（最高法院五十二年度台上字第
    一三○○號判例意旨參照）。再按刑法第三百零五條之恐嚇罪，規定以加害生命
    、身體、自由、名譽、財產之事，恐嚇他人為犯罪構成要件，故須以將來之惡害
    通知他人，使他人因而心生畏怖為目的，苟所通知者並非將來之惡害，即難謂與
    本罪之構成要件相符。
三、本件公訴人係依據告訴人丙○○及其母乙○○○之指訴，及被告雖辯稱：確借丙○○一百八十萬元云云，惟被告之經濟狀況至為拮据，所辯與常理不符，而認被
    告涉有前開罪嫌。訊據被告丁○○，固坦承曾於前開時、地，以書寫「欠債還錢
    」、「殺人償命」之海報，張貼在丙○○母親乙○○○門口之事實，惟辯稱：丙○○因向地下錢莊借錢，遭地下錢莊逼討，而向伊借錢清償，伊為協助朋友渡過
    難關，而於八十九年六月間，將伊所參加，伊以前老闆甲○○為會首的互助會標
    下，得款八十萬元，而借給丙○○。後於八十九年六月底、七月初，丙○○要再
    借一百萬元，伊乃介紹丙○○向甲○○借，甲○○於借款前，要求丙○○簽發本
    票擔保，並要求丙○○將原向伊借的八十萬元，加入該一百萬元之借款內，一併
    簽發一張一百八十萬元之本票交付甲○○，以證明丙○○向伊及甲○○之借款。
    後伊急需用款，而向丙○○催討。且伊於催討前，並不知道甲○○因故未將一百
    萬元借給丙○○，亦不知道丙○○曾託甲○○轉交二次共卅萬元之欠款給伊。伊
    借款給丙○○，並未收取重利；亦不曾持瓦斯手槍脅迫丙○○簽發一百八十萬元
    之本票，警方在伊家中扣得之瓦斯手槍，係友人戊○○約於二年前，拿來伊家中
    玩，而未帶走留下的；另伊為催討債權，曾在家製作四張海報，二張記載「欠債
    還錢」、「殺人償命」內容的海報，曾張貼在丙○○母親乙○○○門口。而書寫
    「殺人償命」，係因伊當時急需用款，若丙○○不及時還錢，伊即活不下去之意
    等語。
四、按告訴人丙○○於警訊時，固指稱如公訴意旨所示之犯罪情節，惟查，丙○○於
    警訊時係指訴：八十九年七月廿六日起，向被告借款，每次借二、三、五萬元不
    等，至八十九年八月底止，共借卅萬元。至八十九年初開始償還被告，於八十九
    年十月中旬，遭被告持槍脅迫簽下一百八十萬元本票云云，另於九十年五月廿三
    日偵訊時，再稱：向被告借廿四萬元時，曾簽七十二萬元本票，後來再簽一百八
    十萬元本票，而將七十二萬元本票交還云云。但丙○○所簽發交付之一百八十萬
    元本票，其發票日為八十九年七月一日，有該紙本票一紙附卷可稽，其發票日在
    丙○○所指之借款日即八十九年七月廿六日以前，且該紙本票係甲○○執向本院
    聲請本票強制執行裁定，而非被告，亦有該本票及本院八十九年度票字第一六九
    六一號民事裁定各一紙附卷可稽，故丙○○於前開警、偵訊時之指訴，是否與事
    實相符，容有疑義。
五、再查，丙○○於九十年六月一日檢具與甲○○之和解書一份，具狀向檢察官撤回
    本案告訴，其告訴狀中即表示係誤會一場，雖若干情節，與其於警訊時所指訴仍
    有矛盾之處，但其時，丙○○已表示係以一百八十萬元之本票擬向被告之友人甲○○借款等語，另丙○○於本院九十年十一月廿六日訊問時稱：伊因欠地下錢莊
    錢，遭地下錢莊逼討，而請被告幫忙，被告因而標了一個會，借八十萬元給伊。
    後伊因仍欠地下錢莊錢，而再請被告幫伊向被告之前的老闆甲○○借一百萬元，
    原在被告家中與甲○○講好借給伊一百萬元，因甲○○稱欠錢要有證據，伊因而
    連同之前所欠的八十萬元一併簽發一百八十萬元本票交付甲○○，但後來甲○○
    並未交付一百萬元給伊，被告又到外地工作無法聯絡，而不知道甲○○後來未借
    錢給伊。伊曾經交付十萬元及二十萬元各一筆給甲○○，請甲○○代轉給被告清
    償前欠，沒想到甲○○並未轉交，被告以為伊都沒還錢，才發生誤會。而本案係
    被告到伊母親門口張貼字條，伊母親跑去報警，並找伊回來，伊以為是地下錢莊
    來催討。伊於警訊時係指稱伊曾遭地下錢莊之人持槍逼討，並非指訴被告持槍等
    語。其又於本院九十一年一月十日訊問時稱：因甲○○並未將一百萬元交付給伊
    ，而被告又積欠甲○○會款，故伊與甲○○和解，又伊曾清償三十萬元，而仍應
    償還五十萬元，再加上和解時答應支付十萬元補償，因而和解書中記載以六十萬
    元和解等語。另甲○○證稱：伊經營東陽鋁業有限公司，被告原受僱於伊，並跟
    伊一個五萬元的互助會，後來被告標下會來借錢給丙○○，標下後不久，被告又
    來向伊說丙○○還欠他人一百多萬元，希望向伊借款，並表示丙○○有四筆土地
    ，於近期出賣後一個月內可清償，伊因而答應借貸。後來在被告家中，要求丙○○連同前向被告所借的八十萬元，簽發一百八十萬元本票給伊，並要求在丙○○
    的土地設定抵押權，但後來丙○○未將土地設定抵押，故伊未借貸。後又得知丙○○的土地遭他人設定抵押，而被告積欠伊會款未償，伊為了自己的權益，而將
    本票執向法院聲請強制執行之裁定。而丙○○曾交付共卅萬元給伊，請伊轉交被
    告清償欠款，但因被告欠伊會款未償，因而並未轉交被告。後伊與丙○○達成以
    六十萬元和解，伊因而撤回其強制執行之聲請。被告係於八十九年三月間跟伊的
    互助會，於同年六月間標走，丙○○於同年六月底、七月初，要向伊借一百萬元
    等語（本院九十年十月廿五日、九十一年一月十日訊問筆錄參照）。另丙○○之
    母乙○○○亦到庭證稱：係因被告拿東西來貼在伊家門口，伊因而報警，而報警
    後才得知是被告幫忙伊兒子之事等語（九十年十一月廿六日訊問筆錄參照）。則
    告訴人與甲○○前開所證，大致相符，另參諸被告提出參加甲○○之互助會單一
    份，其上記載被告於八十九年六月廿日得標，有該會單一份附卷可稽，另前開一
    百八十萬元本票確係甲○○持有，並向本院聲請本票強制執行，及該本票發票日
    為八十九年七月一日，業如前述，前開書證之記載，與告訴人前開於本院中之指
    訴及甲○○之證詞相符，而與告訴人於警、偵訊時之指訴不符，故告訴人於本院
    之指訴及甲○○之證詞，應可採信，告訴人於警、偵訊時之指訴，與事實不符，
    不能採信。另證人戊○○亦到庭證稱：扣案瓦斯槍，應為伊約二年前，在六合夜
    市購買後，帶到被告家中玩後，未帶走而留下等語，其所證亦與被告所辯相符，
    應可採信。故被告辯稱：並無重利及持槍脅迫丙○○簽發一百八十萬元本票等語
    ，應可採信。
六、再查，被告雖自承於前開時、地，張貼前開內容文字之海報之情，惟「欠債還錢
    」、「殺人償命」之文詞，為社會一般人觀念中之正當處世道理及報應思想，尚
    非刑法恐嚇危害安全罪所指之「將來惡害」，縱被告確有張貼該文詞海報之情節
    ，仍難認與刑法恐嚇危害安全罪之構成要件相符。綜上所述，告訴人於警、偵訊
    時之指訴，既無可採信，被告又無於借款給告訴人時收取重利之情事，而該一百
    八十萬元本票，又非被告持槍脅迫告訴人所簽發，被告張貼海報之行為，亦與刑
    法恐嚇危害安全罪之構成要件不符，此外，又查無其他證據足證被告有公訴人所
    指之犯行，參諸前引法條及最高法院判例關於證據法則之說明，自不能遽認被告
    犯行，而應為無罪之諭知。
據上論斷，應依刑事訴訟法第三百零一條第一項，判決如主文。
本件經檢察官陳永豐到庭職行執務。
中      華      民      國    九十一    年      一      月    二十四    日
                              臺灣高雄地方法院刑事第六庭
                                  法  官  邱  明  弘
右正本證明與原本無異。
如不服本判決，應於判決送達後十日內，向本院提出上訴狀。
                                  書記官  顏  平  國
中    華    民    國      九十一      年      一      月      二十五    日
